臺灣臺北地方法院民事判決　　　　　　　　　　　　九十二年度訴字第四三三六號
　　原　　　告　己○○
　　　　　　　　丙○○○
　　　　　　　　戊○○
　　　　　　　　庚○
　　共　　　同
　　訴訟代理人　徐揆智律師
　　　　　　　　陳怡如律師
　　被　　　告　丁○
　　訴訟代理人　甲○○　　同右.
　　被　　　告　乙○○
　　右二人共同
　　訴訟代理人　陳福寧律師
　　複　代理人　鄭金溪律師
右當事人間請求撤銷贈與等事件，本院於中華民國九十三年二月十八日言詞辯論終結
，本院判決如左：
    主      文
被告間就坐落台北巿大安區○○段○○段七九八地號，土地面積四五平方公尺應有部
分十八分之三；同小段七九八—一地號土地，面積九四六平方公尺，應有部分十八分
之三；同小段七九九地號土地，面積二六九平方公尺，應有部分十八分之三，三筆土
地，民國九十一年八月十二日所為之贈與行為，應予撤銷。
被告就前項土地台北巿大安地政事務所登記日期九十一年十二月卅日以贈與為原因，
所為之移轉登記應予塗銷。
原告其餘之訴駁回。
訴訟費用由被告負擔。
    事      實
甲、原告方面：
一、聲明：
（一）被告丁○與乙○○間就坐落台北巿大安區○○段○○段七九八地號土地，面積
      四五平方公尺，應有部分十八分之三；同小段七九八—一地號土地，面積九四
      六平方公尺，應有部分十八分之三；同小段七九九地號土地，面積二六九平方
      公尺，應有部分十八分之三，三筆土地，九十一年八月十二日所為之贈與行為
      ，應予撤銷。
（二）被告丁○、乙○○就前項土地台北巿大安地政事務所登記日期九十一年十二月
      卅日以贈與為原因，所為之移轉登記應予塗銷。
（三）確認原告己○○、丙○○○、戊○○、庚○及被告丁○就第一項土地有公同共
      有關係存在。
二、陳述：
（一）原坐落台北市○○區○○段六八三地號土地，重測後新地號為通化段四小段七
      八七地號土地，面積七五六平方公尺，應有部分六分之一；原六八三—二地號
      土地，重測後新地號為通化段四小段七九八地號，面積四十五平方公尺，及七
      九八─一地號，面積九四六平方公尺，應有部分十八分之三；原六八三—三地
      號土地重測後，新地號為通化段四小段七九九地號，面積二六九平方公尺，應
      有部分十八分之三（下稱系爭土地），為訴外人陳銀河（即原告丙○○○之配
      偶，原告己○○、戊○○、庚○及被告丁○之父）所有，以信託登記方式暫行
      申報登記在長子即被告丁○之名義下，當時丁○僅十歲小孩，絕無購買土地之
      能力甚明，於三十六年四月五日完成登記。五十年五月二十二日，陳銀河以新
      台幣（下同）二萬八千三百九十一元向訴外人黃奕守、黃奕坵二人購買台北市
      ○○段六八三地號土地（即重測後通化段四小段七八七地號，下稱七八七地號
      ），應有部分六分之一，於五十年五月二十五日復以信託登記方式申報登記於
      丁○名下，於五十一年三月二日完成登記。嗣訴外人陳銀河認其已年屆七十，
      子女均已成年，遂於六十八年十月十六日，邀約訴外人即陳銀河之堂弟陳鎮國
      作見證人，在許坤地代書事務所要求訂立分產契約，經訴外人許坤地代書寫立
      同意書一紙，在場人為己○○、丁○、戊○○，及訴外人陳銀河、陳鎮國、代
      書許坤地六人，均蓋章在同意書上，在場人員均能證明前開土地悉數以丁○名
      義為信託登記。惟翌日陳銀河想起曾收受地政機關所寄發通知土地重測後要換
      發新權狀之信函一紙，經請教代書後，發覺系爭同意書之內容因重測後已產生
      變更，為求正確及再行加強補充說明，隨即於六十八年十月二十日又書立系爭
      覺書一紙，以資補正，並經丁○蓋用印鑑章，以確保同意書之效力，再次確認
      系爭土地僅係信託登記於丁○之名下而已，訴外人陳銀河嗣因病死亡，惟其在
      七十四年間，即將系爭覺書之前因後果及有關證件悉數交付己○○保管。詎系
      爭土地除了第七八七地號土地遭丁○於七十七年七月二十一日擅將土地應有部
      分六分之一，全部以六千四百萬元出售予訴外人周伯倫以外，其餘六八三─二
      （重測後分為七九八及七九八─一地號）及六八三─三地號（重測後為七九九
      地號）土地仍屬陳銀河之遺產，陳銀河已死亡，信託關係即已終止，該三筆土
      地自應由陳銀河之繼承人共同繼承，被告丁○自應將前開三筆土地辦理繼承登
      記為與原告公同共有。原告己○○、丙○○○為系爭土地前向鈞院以八十八年
      重訴字第二一六號不動產所有權移轉登記事件，請求辦理繼承登記，判決原告
      勝訴，但經上訴臺灣高等法院後，雖以繼承人無需其他繼承人協同即可向地政
      機關繼承登記辦理而改判原告己○○、丙○○○敗訴，但其判決理由中仍認定
      系爭土地是信託登記在丁○名下，並非丁○出資購買取得，最高法院亦維持此
      一見解。但被告丁○於最高法院判決後旋即將系爭土地以贈與為原因移轉登記
      給被告乙○○，進一步處分信託登記之土地，徹底否認信託關係及原告對系爭
      土地有公同共有關係，此項無償行為，業已損害原告之債權，原告自得依據民
      法第二百四十四條、信託法第十八條規定請求撤銷，並塗銷其以贈與為原因所
      為之移轉登記。又被告一再否認系爭土地為兩造公同共有關係，原告自有確認
      利益得訴請確認其與被告丁○間就第一項土地有公同共有關係存在。
（二）對被告抗辯之陳述：
    １本件原告之請求權並未罹於時效：
      三筆土地為委託人即被繼承人陳銀河信託登記在丁○名下，茲因陳銀河於民國
      七十七年間死亡，本件信託法律關係已無存在之必要，然依據最高法院之見解
      ，信託關係不因委託人死亡當然消滅，原告等人乃於鈞院八十八年重訴字第二
      一六號請求不動產所有權移轉登記事件中主張終止本件信託關係。因而，本件
      信託關係應於鈞院八十八年重訴字第二一六號事件，起訴狀繕本送達被告丁○
      時起，發生終止之效力。如鈞院認為該案起訴狀繕本送達不生終止信託關係之
      結果，茲以九十三年二月十八日庭呈之辯論意旨狀送達為終止信託關係之意思
      表示，則本件信託關係當已終止。從而，本件被告主張信託關係於民國七十七
      年陳銀河死亡時已消滅，信託物返還請求權迄今已罹於時效等語，顯無足採。
    ２原告主張撤銷被告間之贈與行為係屬有據：
      系爭三筆土地為委託人陳銀河信託登記在丁○名下之信託財產，故非丁○個人
      所有，此事為被告丁○及乙○○自始明知之事。鈞院八十六年偵字第五七四五
      號侵占案件，被告丁○、乙○○等人因涉嫌竊佔前開土地及為侵占等犯行，經
      原告己○○等人提出刑事告訴在案。因而被告丁○、乙○○兩人對於系爭土地
      並非丁○個人財產，而係委託人陳銀河信託登記之土地，自不得違背信託意旨
      ，任意處分等情，知之甚詳。茲被告丁○竟基於一己之私，於九十一年間，將
      系爭土地贈與過戶給自己的兒子即被告乙○○，企圖規避返還信託物之義務，
      核其無償贈與行為實已違反信託本旨，有害及委託人繼承人之信託物返還請求
      權，並同時侵害原告等繼承登記請求權，原告等人為委託人陳銀河之繼承人，
      自得請求法院撤銷其行為。
    ３原告有確認利益存在：
      原告自八十六年起，即陸續對於被告等人提起民、刑事訴訟，以確保就系爭土
      地之合法權益。惟被告等人一再否認原告之主張，並將系爭信託財產占為己有
      ，多年來私下使用收益，卻未將所得利益與共有人平均分配，如今被告丁○更
      進一步將土地處分過戶為被告乙○○所有。然而，實際上，系爭土地均為委託
      人陳銀河信託在丁○名下之財產，陳銀河死亡後，原告等人為合法繼承人，當
      然繼承陳銀河就土地（信託物）之返還請求權。惟因該三筆土地多年來一直登
      記在被告丁○之名下，且丁○自始將之據為己有，否認原告等人之公同共有權
      利，業已造成原告等人對於系爭土地返還請求權之公同共有法律關係陷於不明
      確之狀態。且因系爭三筆土地業經丁○非法移轉予乙○○所有，經原告等人於
      本件訴訟向鈞院請求撤銷兩人間之債權行為及物權行為，縱經鈞院准許，亦只
      能回復至以丁○為所有權登記名義人，仍無法排除原告等人公同共有法律地位
      不明確之狀態，日後仍有遭受侵害之危險從而，原告等確有法律關係存否不
      明確情事，致在私法上地位，有受侵害之危險，而此項危險得以對於被告之確
      認判決除去之，本件原告，即有提起確認訴訟之法律上利益。
三、證據：提出本件系爭土地土地謄本、不動產買賣契約、同意書、覺書、台北地院
    民事判決、台灣高等法院民事判決、最法院民事裁定、偵查筆錄、最高法院民事
    判決等件為證。
乙、被告方面：
一、聲明：原告之訴駁回。
二、陳述略稱：
（一）被告否認系爭土地係陳銀河所購買，並信託登記在被告丁○名下，原告主張陳
      銀河與被告丁○間有信託關係，應舉證證明之。
（二）本件系爭土地如認為係由陳銀河所購買屬陳銀河之遺產，茲因陳銀河死亡，系
      爭財產一直登記在被告丁○名下，且為丁○所佔用，顯有侵害原告繼承權之情
      事，但原告迄今始起訴，已逾十年之消滅時效，被告丁○自得拒絕給付。且本
      件被告以時效為由拒絕給付，係屬有法律上之原因，不會構成不當得利。
（三）原告聲明第三項請求確認系爭土地公同共有關係存在，並無確認利益：
    １以原告起訴主張，系爭土地為原告與被告之父陳銀河所買，信託登記在被告丁○名下，陳銀河於七十七年四月二十六日病逝，信託關係終止，其所有物返還
      請求權得以行使，然原告從未請求返還所有物，直至九十二年八月四日始提起
      本件訴訟，顯然其請求權已罹於時效，被告提出時效完成抗辯，自得拒絕返還
      。依據最高法院三十二年上字第四一九八號判例所示，原告此部分確認之訴，
      應無即受確認判決之法律上利益，應予駁回。
    ２本件系爭土地，原登記為被告丁○所有，但現為移轉登記被告乙○○所有，被
      告丁○已非所有權人，原告提起本件訴訟，訴之聲明第三項，請求確認系爭土
      地為原告與被告有公同共有，顯有以過去或將來之法律關係，作為確認訴訟之
      標的，自亦係不被允許，理應駁回。
（四）又債務人所為之無償行為，有害及債權者，債權人依據民法第二百四十四條請
      求法院撤銷時，需債權人有債權存在。然本件原告迄今尚未明確表示，其係何
      種債權受到侵害，茲據前所述，原告之所有物返還請求權，消滅時效已完成，
      被告提出抗辯，拒絕返還，原告等對被告已無債權可言。原告亦無行使撤銷權
      之餘地。故而，原告訴之聲明第一、二項，亦應駁回。
（五）本件原告於辯論意旨狀，援引最高法院九十一年台上字第一○二二號、九十一
      年台上字第三五八號判決要旨，認信託關係不因委託人死亡而當然消滅，並不
      足採信：
    １右揭兩判決並非最高法院判例，無拘束鈞院之效力。且信託法係於八十五年一
      月二十六日公佈施行，其法律規定僅適用於公布施行後所發生者。公布施行前
      所發生者不適用。本件陳銀河係於七十七年四月二十六日病逝，當時並無信託
      法之公布實施，無信託法之適用。
    ２在現行信託法未公布施行前，有關信託關係依據最高法院六十六年台再字第四
      十二號判例之見解係準用民法委任之規定，而依民法第五百五十條規定，委任
      關係，因當事人一方死亡而消滅。則本件陳銀河與乙○○間之信託關係，應於
      陳銀河死亡之日即為消滅，不能以新制定之信託法規定，作為未立法前之法律
      行為之法理，始符公平。
    ３原告於前案訴訟及提起本件訴訟時，即已主張系爭土地，係於陳銀河死亡時，
      信託關係即已終止。其嗣後改稱，係於前案中始主張終止信託關係，並非事實
      。並於本件主張終止信託關係，亦有違反禁反言原則，殊不足採。
三、證據：提出臺灣高等法院民事判決、最高法院民事裁定、房地產買賣契約書、臺
    灣高等法院檢察署處分書等件為證。
    理      由
一、原告起訴主張：本件系爭土地為訴外人陳銀河（即丙○○○之配偶，其餘兩造當
    事人之父）所有，以信託登記方式暫行申報登記在長子即被告丁○之名義下，當
    時丁○僅十歲小孩，絕無購買土地之能力甚明，於三十六年四月五日完成登記。
    五十年五月二十二日，陳銀河以二萬八千三百九十一元向訴外人黃奕守、黃奕坵
    二人購買台北市○○段六八三地號土地（即重測後通化段四小段七八七地號，下
    稱七八七地號），應有部分六分之一，於五十年五月二十五日復以信託登記方式
    申報登記於丁○名下，於五十一年三月二日完成登記。嗣訴外人陳銀河認其已年
    屆七十，子女均已成年，遂於六十八年十月十六日，邀約訴外人即陳銀河之堂弟
    陳鎮國作見證人，在許坤地代書事務所訂立分產契約，經訴外人許坤地代書寫立
    同意書一紙，在場人為己○○、丁○、戊○○，及訴外人陳銀河、陳鎮國、代書
    許坤地六人，均蓋章在同意書上，渠等均能證明前開土地悉數以丁○名義為信託
    登記。惟翌日陳銀河想起曾收受地政機關所寄發通知土地重測後要換發新權狀之
    信函一紙，經請教代書後，發覺系爭同意書之內容因重測後已產生變更，為求正
    確及再行加強補充說明，隨即於六十八年十月二十日書立系爭覺書一紙，並經丁○蓋用印鑑章，以確保同意書之效力，再次確認系爭土地僅係信託登記於丁○之
    名下而已。訴外人陳銀河嗣因病死亡，惟其在七十四年間，即將系爭覺書之相關
    文件悉數交付己○○保管。詎丁○於七十七年七月二十一日擅第七八七地號將土
    地應有部分六分之一，以六千四百萬元出售予訴外人周伯倫，惟六八三─二（重
    測後分為七九八及七九八─一地號）及六八三─三地號（重測後為七九九地號）
    土地仍屬陳銀河之遺產，因陳銀河已逝，信託關係即告終止，該三筆土地自本應
    由陳銀河之繼承人共同繼承，然被告丁○卻將其贈與予被告乙○○，顯屬侵害原
    告之債權且違反信託本旨處分信託物，爰依據民法第二百四十四條、信託法第十
    八條規定，訴請撤銷被告間就本件系爭土地之贈與行為及訴請塗銷移轉登記，又
    因被告否認原告等就系爭土地係為共有人，併請求確認原告與被告丁○間就系爭
    土地之公同共有法律關係存在。
二、被告則以：否認系爭土地係陳銀河所購買，並信託登記在被告丁○名下。退步言
    ，縱現系爭土地為陳銀河之遺產，因陳銀河死亡後，系爭財產一直登記在被告丁○名下，且為丁○所佔用，顯有侵害原告繼承權之情事，原告提起訴訟，已逾十
    年之消滅時效，被告丁○本得拒絕給付，自無應撤銷被告間之贈與行為並塗銷贈
    與登記之必要。且本件被告以時效為由拒絕給付，係屬有法律上之原因，不會構
    成不當得利，又本件原告之請求權已罹於時效就系爭土地是否為原告與被告公同
    共有已無確認利益，且確認之訴不得以過去、未來之法律關係為訴訟標的等語，
    資為抗辯。
三、本件兩造不爭執事項：
（一）系爭坡心段六八三─二地號之土地，經六十七年九月三十日實施地籍圖重測後
      ，變更為通化段四小段七九八地號（面積為四十五平方公尺）及七九八─一地
      號（面積九四六平方公尺），同地段第六八三─三地號重測後則變更為通化段
      四小段七九九地號（面積二六九平方公尺），同地段第六八三地號則變更為通
      化段四小段七八七地號（面積七五六平方公尺）。訴外人陳銀河死亡後，其繼
      承人為配偶丙○○○、子女丁○、己○○、戊○○、庚○。
（二）系爭七八七、七九八、七九八─一、七九九地號之土地應有部分各為十八之三
      登記為丁○所有，其中七九八、七九八─一及七九九地號之土地係陳銀河於三
      十五、六年間所購買登記為丁○所有。
（三）原告己○○、丙○○○就系爭土地前向本院以八十八年重訴字第二一六號不動
      產所有權移轉登記事件，請求辦理繼承登記，一審判決原告己○○、丙○○○
      勝訴。但經上訴臺灣高等法院後，臺灣高等法院依據土地登記規則第三十一條
      第一項規定，繼承人無需其他繼承人協同，即可向地政機關辦理繼承登記為由
      而改判本件原告敗訴，原告己○○、丙○○○上訴第三審後，經最高法院以裁
      定駁回其上訴確定，此有兩造分別提出本院八十八年度重訴字第二一六號民事
      判決、臺灣高等法院八十九年度重上字第一０一號判決為證。
（四）被告丁○於九十一年八月間將系爭土地贈與給被告乙○○，並於同年十二月三
      十日辦理移轉登記在案，此有原告所提出土地登記謄本在卷可稽。
四、被告既以前詞置辯，故本件之爭點係為(一)陳銀河與被告丁○是否就系爭土地成立
    信託契約？(二)如有成立信託契約時，信託關係係於何時終止，亦即本件原告之繼
    承回復請求權及信託物返還請求權是否罹於時效而消滅；及本件原告訴請撤銷被
    告間之贈與行為並塗銷以贈與為原因所為之移轉登記是否有據？(三)本件原告提起
    確認之訴是否有確認利益存在？現就本件之各爭點析述如后：
（一）關於系爭土地是否係由陳銀河購買並信託為丁○所有之爭點部分：
      查六十八年十月十六日同意書記載：「立同意書人丁○因家父陳銀河於民國五
      十一年間，承購台北市○○區○○段六八三、六八三─二、六八三─三等地號
　　　三筆．．．當時向地政機關申請登記時，全部登記為立同意書人名義，上開三
　　　筆土地確係家父陳銀河所有，茲因恐將來發生誤會或糾紛，今恭請家父暨家叔
　　　陳鎮國見證並經將來取得分之人同意之下訂立本同意書，上開土地將來辦理出
　　　售或與他人合建樓房時，立同意書人願取得其持分各六分之一，絕不敢主張為
　　　個人所有」（見本院北調字第二三七號卷原證五號）。又查六十八年十月廿日
      覺書上亦載明：「茲因家父陳銀河於民國三十五年六月二十五日購得台北市○○區○○段六八三─二及六八三─三地號二筆田地之持分各為十分之三，於民
      國三十六年四月五日完成信託登記在立覺書人之名下，之後於民國五○年五月
      二十五日再購鄰地同地段六八三地號一筆持分十八分之三，並於民國五十一年
      三月二日完成信託登記在本人之名下」、「即是三筆土地絕不敢主張為本人所
      有」、「上開土地確係家父陳銀河出資購買，信託登記在本人名下而已」、「
      將來如因處分或出售上開土地或因其他所生之孳息獲利，或可以分割土地之時
      ，均應依照另紙同意書之六份均分之。」（見北調字第二三七號卷原證六號）
      ，被告丁○於前案中爭執該同意書及覺書並非其親自簽名，而否認該同意書及
      覺書之真正。但經本件原告提出台灣台北地方法院檢察署八十六年度偵字第五
      七四五號侵占案件中被告丁○於八十六年四月十七日訊問筆錄並經另案確定判
      決中認定該同意書及覺書之真正後，於本案中已不復爭執前開同意書、覺書之
      形式上真正（見本院九十三年二月十八日言詞辯論筆錄，本院卷第一一七頁）
      ，自得由前開同意書、覺書之內容認定原告主張系爭七八七地號土地為其父陳
      河銀所購之事實為真。且因系爭土地所生之孳息獲利，均應由被告丁○分給原
      告等人，故前開陳銀河將系爭土地登記於被告丁○名下，應非僅為借名之法律
      關係，而係由陳銀河為委託人將所購買系爭土地信託登記為受託人丁○所有，
      原告為信託關係之受益人，復由原告與被告丁○共同簽下同意書、丁○並再簽
      立覺書為憑。
（二）關於陳銀河與丁○間之信託關係係於何時終止及原告有無權限訴請撤銷被告間
      之贈與行為並塗銷以贈與原因之移轉登記之爭點部分：
    １本件被告辯稱：本件陳銀河與丁○間之信託關係，依據最高法院六十六年台再
      字第四二號判例，可認定信託關係因陳銀河死亡而消滅，故原告即可行使繼承
      回復請求權及信託物返還請求權，但其遲至今日方主張已逾請求權時效，其自
      得主張時效抗辯云云。然查：
    (1)按「因私法上法律行為而成立之法律關係，非以民法（實質民法）有明文規定
      者為限，苟法律行為之內容，並不違反公序良俗或強行規定，即應賦予法律上
      之效力，如當事人本此法律行為成立之法律關係起訴請求保護其權利，法院不
      得以法無明文規定而拒絕裁判。所謂信託行為，係指委託人授與受託人超過經
      濟目的之權利，而僅許可其於經濟目的範圍內行使權利之法律行為而言，就外
      部關係言，受託人固有行使超過委託人所授與之權利，就委託人與受託人之內
      部關係言，受託人仍應受委託人所授與權利範圍之限制。信託關係係因委託人
      信賴受託人代其行使權利而成立。應認委託人有隨時終止信託契約之權利。」
      最高法院六十六年台再字第四二號判例雖著有明文可參，然本則判例於九十一
      年十月一日經最高法院九十一年度第十二次民事庭會議以八十五年一月二十六
      日信託法已公布施行為由，決議不在援用，並於九十一年十月三十一日由最高
      法院依據最高法院判例選編及變更實施要點第九點規定以（九一）台資字第○○六九六號公告之。從而，被告主張本件信託契約應準用民法委任之法理，依
      據民法第五百五十條規定應認定自陳銀河死亡之日起，其與陳銀河之信託關係
      即為消滅，應屬無據。
    (2)次按，信託關係不因委託人或受託人死亡、破產或喪失行為能力而消滅。但信
      託行為另有訂立者，不在此限。信託法第八條第一項定有明文可參。又信託法
      雖於民國八十五年一月二十六日始經公布施行，但上開規定，對於在該法施行
      前成立之信託行為，仍應採為法理而予以適用，此因信託行為有效成立後，即
      以信託財產為中心，而有其獨立性，除當事人另有訂立外，不宜因自然人之委
      託人或受託人死亡而消滅。查：
    本件原告本案之起訴狀中雖曾提及「陳銀河死亡信託關係即已終止」等文字，
      但嗣後改稱「陳銀河死亡本件信託法律關係已無存在之必要，故其於前案中（
      本院八十八年重訴字第二一六號）中主張終止本件信託關係，故應自該案起訴
      狀繕本送達被告丁○時發生終止之效力。又如認定前案中並不生終止信託關係
      之結果，至遲以九十三年二月十八日之辯論意旨狀為終止信託關係之意思表示
      ，（見本院卷第一二一頁）。本件陳銀河與被告丁○間之信託關係並不因陳銀
      河死亡而當然消滅已如前述，且信託關係是否消滅係法律判斷之問題，不因原
      告曾為此主張本院即受其拘束，況原告於言詞辯論終結前已改異其主張，職故
      ，
      本件信託關係是否因陳銀河死亡而消滅，仍應視其為信託行為時是否另有此部
      分之約定為斷。
    又被告丁○於六十八年十月十六日同意書記載：「立同意書人丁○因家父陳銀
      河於民國五十一年間，承購台北市○○區○○段六八三、六八三─二、六八三
      ─三等地號三筆．．．當時向地政機關申請登記時，全部登記為立同意書人名
      義，上開三筆土地確係家父陳銀河所有，茲因恐將來發生誤會或糾紛，今恭請
      家父暨家叔陳鎮國見證並經將來取得分之人同意之下訂立本同意書，上開土地
      將來辦理出售或與他人合建樓房時，立同意書人願取得其持分各六分之一，絕
      不敢主張為個人所有」。另於六十八年十月廿日覺書上亦載明：「茲因家父陳
      銀河於民國三十五年六月二十五日購得台北市○○區○○段六八三─二及六八
      三─三地號二筆田地之持分各為十分之三，於民國三十六年四月五日完成信託
      登記在立覺書人之名下，之後於民國五○年五月二十五日再購鄰地同地段六八
      三地號一筆持分十八分之三，並於民國五十一年三月二日完成信託登記在本人
      之名下」「即是三筆土地絕不敢主張為本人所有」「上開土地確係家父陳銀河
      出資購買，信託登記在本人名下而已」「將來如因處分或出售上開土地或因其
      他所生之孳息獲利，或可以分割土地之時，均應依照另紙同意書之六份均分之
      ，不得違背。否則，受法律制裁。」。由前開同意書、覺書之內容可知，前開
      信託行為並無約定以受託人死亡時為信託關係終止之原因，故本件自無法認定
      於陳銀河死亡時，信託關係即已終止，而使原告得向被告丁○主張信託物返還
      請求權。
    (3)復按，消滅時效，自請求可行使時起算。請求權，因十五年不行使消滅。但法
      律所定期間較短者，依其規定。民法第一百二十八條前段、第一百二十五條分
      別著有明文可參。承上，本件被告丁○與原告之被繼承人陳銀河間之信託關係
      ，既未因陳銀河死亡而消滅，故於信託關係未終止前，原告自無從請求被告丁○返還信託物，亦無從起算本件原告對被告丁○之信託物返還請求權時效。本
      件自原告向被告丁○為終止信託關係之表示時，方能起算其對被告之信託物返
      還請求權時效，故本件應認原告對被告之請求權尚未罹於時效，被告提出時效
      抗辯而認為原告等對被告已無債權可言，故原告無行使撤銷權之餘地及確認系
      爭土地係為原告與被告丁○共有之確認利益，即屬無據。
    ２第按，「受託人違反信託本旨處分信託財產時，受益人得聲請法院撤銷其處分
      。受益人有數人者，得由其中一人為之。前項撤銷權之行使，以有左列情形之
      一者為限，始得為之：... 三、信託財產為前二款以外之財產權而相對人及轉
      得人明知或因重大過失不知受託人之處分違反信託本旨者。」、「又前條撤銷
      權，自受益人知有撤銷原因時起，一年間不行使而消滅。自處分時起逾十年者
      ，亦同。」，信託法第十八條第一項、第二項第三款、同法第十九條定有明文
      可參。本件原告原主張被告間之贈與行為係屬詐害其債權其得依據民法第二百
      四十四條主張撤銷被告間無償之贈與行為，嗣後並援引信託法第十八條第一項
      、第二項第三款之規定，主張撤銷被告之贈與行為（見原告辯論意旨狀，本院
      卷第一二二頁），故自應認此係為原告所主張撤銷權競合之情形，本院如認其
      中一主張之撤銷權係屬有據，即得據而為撤銷。查，本件陳銀河與被告丁○間
      係有信託關係而原告等均為信託關係之受益人已如前述，而被告丁○於信託關
      係中所出具之同意書、覺書中均記載有「絕不敢主張為個人（本人）所有」之
      文字。且關於系爭土地之爭議原告己○○等人除對被告二人提出刑事告訴在案
      ，另於前案亦訴請被告丁○協同辦理繼承登記。因而被告丁○對於系爭土地並
      非丁○個人財產，而係委託人陳銀河信託登記之土地，從而不得違背信託意旨
      ，任意處分等情，知之甚詳。至於被告乙○○除為刑事案件被告外，亦係為被
      告丁○之子，對於丁○就前開系爭土地依據信託目的應不得擅自處分，自亦有
      所知悉，然被告丁○卻於九十一年間，將系爭土地贈與移轉登記給自己的兒子
      即被告乙○○，企圖規避返還信託物之義務，核其無償贈與行為實已違反信託
      本旨，有害及委託人繼承人之信託物返還請求權，且本件被告係於九十一年八
      月十二日就系爭土地為贈與行為，並於同年十二月三十日辦理登記完畢，而完
      成所有權移轉登記，有台北市土地登記謄本在卷可稽，詎原告於九十二年八月
      四日即提起本件訴訟，（見起訴狀所附本院收狀戳章），並未逾信託法第十九
      條所規定之除斥期間，故原告等依據信託法第十八條訴請本院撤銷被告間之贈
      與行為，即屬有據。又被告間就系爭土地前開贈與行為既經本院撤銷，渠就系
      爭土地所為之移轉登記自應併與塗銷。
（三）關於原告訴請確認其與被告丁○間就本件系爭土地有公同共有關係存在是否有
      據之爭點部分：
    １按依法律規定或依契約，成一公同關係之數人，基於其公同關係，而共有一物
      者，為公同共有人。民法第八百二十七條定有明文。故公同共有係基於公同關
      係而共有一物，亦即以公同關係存在為前提，非如分別共有得任意成立之。亦
      即必須依據法律之規定或依據契約訂定而生。
    ２查，本件系爭土地雖係由陳銀河所購入，但依據原告、被告及陳銀河均有簽署
      之同意書中雖載明「上開三筆土地確係陳銀河所有」，但同意書末記載「立同
      意書人：丁○。將來有權取得持分人：己○○、戊○○、庚○、陳銀河、丙○○○並載明括號載明：以上六名各取得六分之一」，故自應認本件系爭土地於
      立具同意書時，已非單獨屬陳銀河所有之土地，原告基於信託關係之受益人地
      位亦取得系爭土地之應有部分，即便陳銀河死亡後，原告與被告丁○為其繼承
      人時，亦僅陳銀河就系爭土地所享有六分之一的應有部分因繼承而為公同共有
      關係，並非就系爭土地均維持公同共有之法律關係。綜上，本件原告訴請確認
      其與被告丁○就系爭土地有公同共有關係存在即屬無據，應予駁回。
五、綜上所述，陳銀河與被告丁○是否就系爭土地成立信託契約，被告丁○違反信託
    本旨而處分本件系爭土地即信託物，從而，原告依據信託法第十八條訴請被告二
    人就本件系爭土地於九十一年八月十二日所為之贈與行為，應予撤銷，及被告系
    爭土地台北巿大安地政事務所登記日期九十一年十二月卅日以贈與為原因，所為
    之移轉登記應予塗銷，為有理由，自應准許。原告逾此部分之主張即屬無據，應
    予駁回。
六、因本案事證已臻明確，兩造其餘主張陳述及所提之證據，均毋庸再予審酌，附此
    敘明。
據上論結：本件原告之訴為一部有理由、一部無理由，依民事訴訟法第七十八條、第
七十九條但書、第八十五條第一項，判決如主文。
中　　　華　　　民　　　國　　九十三　　年　　　三　　　月　　　三　　　日
                                          民事第四庭法      官 黃柄縉
右為正本係照原本作成
如對本判決上訴，須於判決送達後廿日內向本院提出上訴狀
中　　　華　　　民　　　國　　九十三　　年　　　三　　　月　　　四　　　日
                                                    法院書記官 楊湘雯                                                                                                                                               E
